最高法院刑事判決　　　　　　　　　　　　　　　八十八年度台上字第七二六八號
　　上　訴　人　丁○○
　　　　　　　　戊○○
　　右二人共同
　　選任辯護人　許文彬律師
　　　　　　　　俞兆年律師
　　上　訴　人　乙○○
　　　　　　　　丙○○
　　　　　　　　庚○○
　　　　　　　　己○○
　　　　　　　　甲○○
右上訴人等因走私案件，不服臺灣高等法院高雄分院中華民國八十八年七月七日第二
審判決（八十八年度上訴字第一三六號，起訴案號：臺灣屏東地方法院檢察署八十七
年度偵字第四二三○號、五三八八號），提起上訴，本院判決如左：
    主  文
原判決撤銷，發回臺灣高等法院高雄分院。
    理  由
本件原判決認定上訴人戊○○與張富台（通緝中）二人共同基於走私之犯意聯絡，由
戊○○、張富台各出資新台幣（下同）五十萬元，推由張富台在大陸購得完稅價格三
百四十七萬五千四百四十七元，重一萬六千七百公斤之香菇一批。於民國八十七年六
月間某日，將上開香菇以太空包偽裝之方式，經由不詳船隻，自大陸福州地區，私運
進入臺灣地區高雄港。再由戊○○向上訴人丁○○租用高雄市○○路八五○號倉庫藏
匿。嗣於八十七年六月二十四日下午六、七時許，戊○○告知丁○○倉庫內藏有香菇
，丁○○乃與戊○○召集知情之上訴人乙○○、丙○○、庚○○、甲○○、己○○至
上開倉庫，共同將太空包裝拆卸取出香菇，並搬上車號ＺＱ－八七五號卡車，擬運送
外出，尚未出發，即為警查獲而未遂，並扣得上述大陸香菇一萬六千七百公斤等情。
因而撤銷第一審判決，改判仍論處戊○○共同私運管制物品進口逾公告數額；丁○○
、乙○○、丙○○、庚○○、己○○、甲○○共同運送私運管制物品進口逾公告數額
之走私物品，未遂各罪刑，固非無見。
惟查，(一)、按有罪判決書之事實一欄為適用法令之依據，凡與適用法令有關之事實必
須明白認定，詳為記載，始足為適用法令之基礎。原判決理由說明丁○○、乙○○、
丙○○、庚○○、甲○○、己○○等人與戊○○及張富台對於案發當晚運送走私物品
行為，均有犯意聯絡及行為分擔，應論以共同正犯云云（見原判決理由第三段結尾）
。惟其事實欄僅記載戊○○於八十七年六月二十四日下午六、七時許，告知丁○○倉
庫內藏有香菇，並與丁○○召集知情之乙○○、丙○○、庚○○、甲○○、己○○至
上開倉庫搬運香菇等情。並未記載戊○○是否告知丁○○該倉庫所藏放之香菇係自大
陸進口之走私物品，亦未記載共犯張富台於被查警獲當日，是否亦同在上開倉庫協同
搬運香菇。且對上訴人等擬將上開香菇運送至何處，亦未加以調查認定，詳為記載。
依上說明，自不足為適用法律之依據。(二)、按被告之自白，雖為證據之一種，但必須
與事實相符者為限，若其自白顯有疑義，而審理事實之法院，就其職權調查之所得，
仍未能證明其自白確與事實相符者，自不得據為認定犯罪事實之基礎。卷查戊○○雖
於偵查中自白其與張富台每人各出資五十萬元，合計一百萬元購買上述大陸香菇，並
由「亞星三號」貨船自大陸福州直接載運進入台灣等語（見偵查卷第七十四頁反面）
。惟查戊○○於第一審審理時，具狀否認其有出資五十萬元購買香菇之事實，並謂其
於警訊及偵查中之自白，係為換取交保及為丁○○頂罪而為不實之供述云云（詳如本
判決理由第(三)項所述）。經原審調查結果，又認其自白所稱上開走私香菇係以「亞星
三號」貨船運送來台一節與事實不符，而不予採信（見原判決理由第四段第３節）。
而其自白所指之共犯張富台復未曾到案接受調查。則戊○○上開與張富台合資購買香
菇之自白，是否與事實相符，自應調查其他證據以資認定。乃原審未詳加調查，遽行
採取該部分自白作為認定犯罪事實之依據，依上說明，其採證自非適法。(三)、按審理
事實之法院，本乎發見實質的真實之本旨，對於案內一切與罪名之成否及論罪科刑有
關之證據，除認為不必要者外，均應詳為調查，然後基於調查所得之心證，以為判斷
之基礎。故證據雖已調查，若尚有其他必要部分並未調查，即與證據未經調查無異，
如遽行判決，仍難謂無應於審判期日調查之證據，而未予調查之違法。卷查戊○○於
偵查中供稱：「（何人決定香菇要如此掩飾進口？）是我跟張富台想出來的，我是跟
莊董（丁○○）講的，但他是用何名目進來的，我就不知道……」等語（見偵查卷第
七十五頁）。於第一審又提出調查證據聲請狀載稱：本件涉案香菇並非其所出資進口
，實際出資及辦理進口之人為丁○○，因其與丁○○有同居關係，不忍見其遭受牢獄
之災，而代其受過扛罪，並為圖換取交保而為不實之供述。本案真正主謀為丁○○與
張富台，丁○○出資金額為六十五萬元，該款均由丁○○所營之航盛公司提供，其中
六十萬元由該公司會計於八十七年五月七日至銀行領款經手，另五萬元由航盛公司開
具支票交其前往寶島銀行兌領，有該公司支出憑單及帳冊可查等語，並請求傳訊證人
即該公司會計人員劉寶鳳、劉瓊黛以證明上情（見第一審卷第三十一頁反面至第三十
三頁）。其後於第一審八十七年十月六日審理時亦供稱，上開香菇係丁○○及張富台
所有等語（見第一審卷第五十四頁）。倘其所述屬實，則丁○○所犯似不僅止於單純
運送走私物品罪。究竟其上開指證是否真實？此與判斷丁○○、戊○○二人應負之刑
責攸關？自有深入調查之必要。原審並未調查丁○○與張富台彼此間之關係及交往情
形，亦未傳訊證人劉寶鳳、劉瓊黛詳予詰究，或調閱丁○○所營航盛公司八十七年間
有關之帳冊資料及與寶島銀行支票往來情形，以查明實情。遽謂無法證明戊○○上開
指述與事實相符，而予摒棄不採，自有應調查之證據未予調查之違法。(四)、卷查丁○
○於第一審八十七年八月十七日訊問時供稱：「（你知道香菇在你那裏？）知道走私
貨」、「（如何知道走私貨？）戊○○跟我借倉庫的時候，有說張富台寄放的東西」
等語（見第一審卷第十八頁）。依其上開供述意旨，似謂其於戊○○向其借倉庫之時
，即已知悉藏放之物為走私物品。倘屬無訛，即與其所辯係於被查獲當日，或之前二
、三日始知悉走私香菇一節不符。究竟丁○○上開供述真意為何？是否已有自白藏匿
走私物品之意思？原審對上開卷存不利於丁○○之筆錄資料，未予調查，判決內亦未
說明該部分供述不足採信之理由，亦有調查未盡及理由不備之違法。(五)、原判決認戊
○○所供上開香菇係由丁○○所營大通航業公司所屬「亞星三號」載運返台一節與事
實不符，而不予採信。其理由無非以「亞星三號」貨輪於八十七年六月間載貨返抵高
雄港僅有八十七年六月八日，及八十七年六月二十三日兩個航次。該船載貨總重量不
能超過一千二百公噸，而該船八十七年六月八日航次所載螢石總重量約一一四八噸，
不可能再載運前揭重達約一萬六千七百公斤之香菇及約二百噸之太空包，且該航次裝
貨之太空包均較破舊，而夾藏本件香菇之太空包均較新等情，而據為有利於丁○○之
認定。然卷查戊○○於原審訊問時供稱，上開香菇係張富台於（八十七年）六月一日
或二日放的等語。丁○○亦供稱：香菇是六月初就寄放了等語（見原審卷第四十四頁
反面、第六十九頁）。倘渠等上揭所供屬實，則前述大陸香菇非無可能係在八十七年
六月一、二日之前，或在同年五月間即由船隻私運入境，與「亞星三號」貨輪八十七
年六月八日航次所承載貨品之重量及太空包裝之新舊無關。原判決既未確認上開走私
香菇藏放於前揭倉庫之時間究係在八十七年六月八日之前，或在其後。徒以「亞星三
號」貨輪八十七年六月八日航次無法再承載上述香菇，及該航次貨物太空包裝新舊與
上開香菇包裝不同，即據以認定戊○○上開供述與事實不符，其論斷亦有違誤。(六)、
按認定犯罪事實之認定，應憑證據，如未能發現相當證據，或證據不足以證明，自不
能以推測或擬制之方法，以為裁判基礎。卷查乙○○、丙○○、庚○○、己○○、甲
○○等五人均否認渠等知悉所拆運之香菇為走私物品，辯稱渠等分別係臨時受僱或被
請來幫忙拆裝或吊運上揭香菇等語。原審對渠等所辯是否屬實，並未進一步加以調查
，判決內亦未說明有何積極之證據，足以證明乙○○等五人明知上述香菇為走私進口
之物品而加以運送。徒以渠等所搬運之香菇為大陸物品，重量高達一萬六千七百公斤
，夾藏於太空包堆放在丁○○使用之倉庫內等情，即推測乙○○等五人均有運送走私
物品之犯罪故意，亦嫌率斷，難昭折服。(七)、末查本件起訴書證據並所犯法條欄前段
已敘明，丁○○涉犯之法條為懲治走私條例第二條第一項之私運管制物品進口罪，及
同條例第三條第三項、第一項之運送管制物品未遂罪嫌。原判決理由第四段第４節內
竟謂，起訴書漏列丁○○涉犯運送管制物品未遂罪部分之法條，惟起訴事實已有敘及
，自得併予審究云云，顯與該起訴書所載內容不符，亦有可議。以上或為上訴意旨所
指摘，或為本院得依職權調查之事項，應認原判決有撤銷發回之原因。
據上論結，應依刑事訴訟法第三百九十七條、第四百零一條，判決如主文。
中      華      民      國    八十八    年     十二     月     十六     日
                              最高法院刑事第八庭
                                  審判長法官  吳  雄  銘
                                        法官  池  啟  明
                                        法官  石  木  欽
                                        法官  郭  毓  洲
                                        法官  吳  三  龍
      右正本證明與原本無異
                                              書  記  官
中      華      民      國    八十八    年     十二     月     二十     日
